ACORDAO-COMPLETO-2590759

ACÓRDÃO 4007/2023 ATA 15/2023 - PRIMEIRA CÂMARA

VISTO, relatado e discutido o ato de aposentadoria de Rosa Maria Rodrigues Siqueira, emitido pela Universidade Federal de Pernambuco e submetido a este Tribunal para fins de registro;
ACORDAM os Ministros do Tribunal de Contas da União, reunidos em sessão da 1ª Câmara, ante as razões expostas pelo relator e com fundamento nos artigos 1º, inciso V, 39, inciso II, e 45, da Lei 8.443/1992, c/c os artigos 260, § 1º, 261 e 262 do Regimento Interno, e no Enunciado 106 da Súmula da Jurisprudência do Tribunal, em:
9.1. considerar legal e autorizar o registro do ato de concessão de aposentadoria a Rosa Maria Rodrigues Siqueira;
9.2. dispensar a devolução dos valores indevidamente recebidos de boa-fé pela beneficiária até a data da notificação desta deliberação à unidade jurisdicionada;
9.3. determinar à Universidade Federal de Pernambuco que:
9.3.1. no prazo de 15 dias, a contar da notificação desta decisão:
9.3.1.1. sob pena de responsabilidade solidária da autoridade administrativa omissa, suspenda o pagamento das vantagens impugnadas e promova a exclusão da rubrica relativa ao vencimento básico complementar (VBC) , que já deveria ter sido absorvido pelos sucessivos planos de carreira, com o consequente recálculo do adicional de tempo de serviço nos proventos da interessada;
9.3.1.2. comunique esta deliberação à interessada e a alerte de que o efeito suspensivo proveniente da interposição de eventual recurso junto ao TCU não a eximirá da devolução dos valores percebidos indevidamente, caso o recurso não seja provido;
9.3.2. no prazo de 30 dias, a contar da notificação desta decisão, comprove ao TCU a comunicação à interessada.

Ato de aposentadoria.

Primeira Câmara

Universidade Federal de Pernambuco

3. Interessada: Rosa Maria Rodrigues Siqueira (XXX.081.524-XX)

13.1. Ministros presentes: Walton Alencar Rodrigues (Presidente), Benjamin Zymler e Jorge Oliveira (Relator).
13.2. Ministro-Substituto convocado: Marcos Bemquerer Costa.

JORGE OLIVEIRA

Adoto como relatório parte da instrução elaborada na Unidade de Auditoria Especializada em Pessoal (AudPessoal) , que contou com a concordância de diretor da unidade e de representante do Ministério Público junto ao TCU (MPTCU) - peças 5-7:
"Exame das Constatações
9.	Ato: 36763/2019 - Inicial - Interessado (a) : ROSA MARIA RODRIGUES SIQUEIRA - CPF: XXX.081.524-XX
9.1.	Parecer do Controle Interno: considerar o ato Legal.
9.2.	Constatações e análises: 
9.2.1.	Tempo de serviço público até 08/03/1999 (anuênio) informado na aba 'Mapa de tempo' (16) é menor que o valor da proporção (16,10%) efetivamente paga (Valor pago da rubrica 'Adicional por Tempo de Serviço'/ Valor da rubrica 'Provento Básico/Vencimento básico'.
a. Instância da constatação: Tribunal de Contas da União
b. Justificativa do Gestor de Pessoal: Não há. 
c. Análise do Controle Interno:  Não há. 
d. Análise da Equipe Técnica (AudPessoal/TCU) : Ilegal
Constatou-se que o valor pago a título de anuênios está superior que o devido, uma vez que o percentual aplicado levou em consideração a soma do Provento/Vencimento básico e o Vencimento básico complementar (VBC) do art. 15 da Lei 11.091/2005.
Neste caso, o VBC já deveria ter sido absorvido, como demonstrado na análise desta rubrica no próprio ato, o que gerou uma base de cálculo para os anuênios incorreta. Desta forma, está irregular o valor pago de anuênios, pois está maior que o devido.
9.2.2.	Houve o registro de rubrica com 'Denominação para análise do TCU' = Complemento de soldo, vencimento, subsídio, proventos etc.
a. Instância da constatação: Tribunal de Contas da União
b. Justificativa do Gestor de Pessoal: Não há. 
c. Análise do Controle Interno:  Não há. 
d. Análise da Equipe Técnica (AudPessoal/TCU) : Ilegal
Detectou-se no ato e nos proventos atuais o pagamento de parcela remuneratória intitulada como 'VENC.BAS.COMP.ART.15 L11091/05'
O art. 15 da citada lei assim estabeleceu em sua redação original:
'Art. 15. O enquadramento previsto nesta Lei será efetuado de acordo com a Tabela de Correlação, constante do Anexo VII desta Lei.
§ 1º O enquadramento do servidor na Matriz Hierárquica será efetuado no prazo máximo de 90 (noventa) dias após a publicação desta Lei, observando-se:
I - o posicionamento inicial no Nível de Capacitação I do nível de classificação a que pertence o cargo; e
II - o tempo de efetivo exercício no serviço público federal, na forma do Anexo V desta Lei.
§ 2º Na hipótese de o enquadramento de que trata o § 1º deste artigo resultar em vencimento básico de valor menor ao somatório do vencimento básico, da Gratificação Temporária - GT e da Gratificação Específica de Apoio Técnico-Administrativo e Técnico-Marítimo às Instituições Federais de Ensino - GEAT, considerados no mês de dezembro de 2004, proceder-se-á ao pagamento da diferença como parcela complementar, de caráter temporário.
§ 3º A parcela complementar a que se refere o § 2º deste artigo será considerada para todos os efeitos como parte integrante do novo vencimento básico, e será absorvida por ocasião da reorganização ou reestruturação da carreira ou tabela remuneratória, inclusive para fins de aplicação da tabela constante do Anexo I-B desta Lei.
§ 4º O enquadramento do servidor no nível de capacitação correspondente às certificações que possua será feito conforme regulamento específico, observado o disposto no art. 26, inciso III, e no Anexo III desta Lei, bem como a adequação das certificações ao Plano de Desenvolvimento dos Integrantes da Carreira dos Cargos Técnico-Administrativos em Educação, previsto no art. 24 desta Lei.
Como se pode perceber, ao mesmo tempo em que promoveu ampla reestruturação no Plano de Carreira dos Cargos Técnico-Administrativos das IFES, a Lei 11.091/2005 expressamente resguardou a irredutibilidade remuneratória dos servidores (§ 2º do art. 15) , mediante a instituição do chamado Vencimento Básico Complementar (VBC) .
Aliás, a peculiar forma de cálculo da parcela compensatória assegurou mais do que a simples preservação do nível remuneratório anterior dos servidores.
Na realidade, a lei permitiu, de imediato, um ganho real aos Técnico-Administrativos das IFES, decorrente, quando menos, da aplicação do percentual de anuênios sobre uma base majorada (ou seja, o novo vencimento básico) , ao restringir a comparação entre as duas estruturas (para identificação de eventual diferença, a menor decorrente do enquadramento) ao novo vencimento básico, de um lado, e ao somatório do vencimento básico anterior, da GT e da GEAT, de outro.
Nessas circunstâncias, cumpre registrar que a absorção da parcela do VBC determinada na própria lei que promoveu a reestruturação remuneratória não trouxe qualquer prejuízo remuneratório.
Resumindo, longe de impor qualquer redução salarial, a Lei 11.091/2005, já de imediato, majorou seus rendimentos, fato que se repetiu ao longo de todo o período de implantação da nova estrutura remuneratória, concluída no final de 2007. Assim, entende-se não seria mais devida o vencimento básico complementar após implementada essa estrutura remuneratória.
Quanto às disposições das Leis 11.784/2008 e 12.772/2012, referentes à não absorção de eventual resíduo da VBC, seus efeitos foram expressamente limitados aos aumentos remuneratórios promovidos por aqueles normativos (maio/2008 a julho/2010, no primeiro caso, e março/2013 a março/2015, no segundo) . Nada foi modificado na sistemática de implantação da estrutura prevista na Lei 11.091/2005, em especial na forma de absorção do VBC, como segue:
Lei 11.784/2008
'Art. 13. A parcela complementar de que tratam os §§ 2º e 3º do art. 15 da Lei nº 11.091, de 12 de janeiro de 2005, não será absorvida por força dos aumentos remuneratórios decorrentes das alterações realizadas na Lei no 11.091, de 12 de janeiro de 2005, em virtude das alterações impostas pelos arts. 12 e 15 desta Lei.'
Lei 12.772/2012
'Art. 43. A parcela complementar de que tratam os §§ 2º e 3º do art. 15 da Lei nº 11.091, de 2005, não será absorvida por força dos aumentos remuneratórios com efeitos financeiros no período de 2013 a 2015.'
Portanto, indevido o valor atual da parcela remuneratória intitulada como 'VENC.BAS.COMP.ART.15 L11091/05'.
9.3.	O quadro resumo de ocorrências e, quando for o caso, o detalhamento da norma legal e da jurisprudência para as inconsistências acima elencadas encontra-se no anexo II dessa instrução. 
CONCLUSÃO
10.	A abrangência e a profundidade das verificações levadas a efeito fundamentam convicção de que o ato 36763/2019 pode ser apreciado pela ilegalidade, em razão das irregularidades apontadas no item Exame das Constatações desta instrução, que representam afronta à legislação e à jurisprudência de referência
PROPOSTA DE ENCAMINHAMENTO
11.	Ante o exposto, com fundamento no art. 71, inciso III, da Constituição Federal, no art. 1º, inciso V, e art. 39, incisos I e II, da Lei 8.443/1992, no art. 260 do Regimento Interno do Tribunal de Contas da União, propõe-se: 
11.1.	Considerar ILEGAL e recusar registro do ato de Aposentadoria 36763/2019 - Inicial - ROSA MARIA RODRIGUES SIQUEIRA do quadro de pessoal do órgão/entidade Universidade Federal de Pernambuco, com base nos arts. 71, inciso III, da Constituição Federal, 1º, inciso V, e 39, inciso II, da Lei 8.443/1992 e 260, § 1º, do Regimento Interno.
11.2.	Para o ato de Aposentadoria de ROSA MARIA RODRIGUES SIQUEIRA, recalcule o valor pago a título de anuênios, levando em consideração (quanto a aplicação do percentual) apenas o vencimento básico, acrescido, se ainda houver saldo remanescente, da rubrica 'VENC.BAS.COMP.ART.15 L11091/05', depois de promovida sua absorção, conforme já determinado na análise da outra rubrica do ato.
11.3.	Para o ato de Aposentadoria de ROSA MARIA RODRIGUES SIQUEIRA, determinar ao órgão de origem que promova a absorção da rubrica 'VENC.BAS.COMP.ART.15 L11091/05' pelos aumentos ocorridos em virtude da aplicação da Lei 11.091/2005.
11.4.	Com fulcro no art. 262, caput, do Regimento Interno deste Tribunal, determinar ao órgão/entidade Universidade Federal de Pernambuco que: 
11.4.1. no prazo de trinta dias, contados da ciência da decisão, envie a este Tribunal documentos comprobatórios de que o (a) interessado (a) cujo ato foi impugnado está ciente do julgamento deste Tribunal.
11.4.2. dê ciência, no prazo de quinze dias, contados da notificação, do inteiro teor desta deliberação (a) o interessado (a) , alertando-o (a) de que o efeito suspensivo proveniente da interposição de eventuais recursos junto ao TCU não o (a) exime da devolução dos valores percebidos indevidamente, caso o recurso não seja provido.
11.4.3. dispense a devolução dos valores indevidamente recebidos de boa-fé até a data da ciência do órgão/entidade Universidade Federal de Pernambuco, do acórdão que vier a ser proferido, com base no Enunciado 106 da Súmula da Jurisprudência do TCU.
11.4.4. emita novo ato, livre da irregularidade ora apontada, em substituição ao ato de Aposentadoria de ROSA MARIA RODRIGUES SIQUEIRA, submetendo-o à nova apreciação por este Tribunal, na forma do artigo 260, caput, também do Regimento."
	É o relatório.

não há

Procurador Rodrigo Medeiros de Lima

APOSENTADORIA. AUSÊNCIA INDEVIDA DE ABSORÇÃO DO VENCIMENTO BÁSICO COMPLEMENTAR DO ART. 15 DA LEI 11.091/2005. CÁLCULO DO ADICIONAL DE TEMPO DE SERVIÇO SOBRE ESSA PARCELA. INSIGNIFICÂNCIA DOS VALORES. LEGALIDADE E REGISTRO DO ATO. DETERMINAÇÃO PARA REGULARIZAR A SITUAÇÃO. O valor insignificante de parcela incluída irregularmente em ato de concessão de aposentadoria ou pensão pode ensejar em caráter excepcional o julgamento pela legalidade do ato, com o devido registro, em observância aos princípios da razoabilidade, da eficiência e da economicidade, desde que adotada medida para a regularização financeira da falha.

APOSENTADORIA (APOS)

Trata-se do ato de concessão de aposentadoria de Rosa Maria Rodrigues Siqueira, emitido pela Universidade Federal de Pernambuco e submetido a este Tribunal para fins de registro.
2.	Constatou-se no ato a não absorção da rubrica referente ao vencimento básico complementar (VBC) instituído pelo art. 15 da Lei 11.091/2005, com reflexo na composição do adicional de tempo de serviço (ATS) , o que motivou as propostas da AudPessoal (peças 5-6) e do MPTCU (peça 7) pela ilegalidade do ato.
3.	O art. 15, § 2º, da Lei 11.091/2005, ao dispor sobre o plano de carreira dos cargos técnico-administrativos em educação das instituições federais de ensino, determinou o pagamento da parcela complementar, caso o valor do vencimento básico resultante do enquadramento naquele plano fosse menor do que o somatório do vencimento básico, da gratificação temporária e da gratificação específica de apoio técnico (Geat) , tomado como referência o mês de dezembro de 2004.
4.	Nos termos dispostos no § 3º do mesmo dispositivo, a referida parcela complementar tinha natureza temporária e deveria ser absorvida por reestruturações posteriores da carreira ou da tabela remuneratória.
5.	Entretanto, as Leis 11.784/2008 (art. 13) e 12.772/2012 (art. 43, este na redação dada pelo art. 8º da Lei 13.325/2016) estabeleceram exceções à regra de absorção do VBC, mas essas leis têm seus efeitos expressamente limitados aos aumentos remuneratórios promovidos de maio/2008 a julho/2010, no primeiro caso, e de 2013 a 2017, no segundo.
6.	Assim, em geral, não houve alteração na sistemática de implantação da estrutura prevista na Lei 11.091/2005, em especial na forma de absorção do VBC.
7.	Nesse sentido, a parcela é irregular no presente caso, porque seu valor não foi corretamente absorvido.
8.	Ademais, conforme o art. 67 da Lei 8.112/1990, o ATS deveria ser calculado apenas com base na rubrica de "provento básico", sem incidir sobre o VBC, como feito indevidamente no ato em exame.
9.	De fato, há numerosa jurisprudência deste Tribunal quanto à existência de irregularidades em situações similares, a exemplo dos Acórdãos 2.069/2017, 10.402/2022, 1.613, 1.614, 2.186 e 2.803/2023, da 1ª Câmara, e 8.504/2022, 1.057, 1.917, 2.499, 2.548 e 3.170/2023, da 2ª Câmara.
10.	Contudo, diante da pequena materialidade dos valores envolvidos (R$ 49,74, de VBC, e R$ 7,96, de ATS a maior) , cabe, excepcionalmente, considerar o ato legal, com determinação para exclusão da parcela do VBC e correção do valor do ATS, dispensando-se a devolução dos valores recebidos de boa-fé, nos termos da Súmula-TCU 106.
11.	Esse desfecho encontra precedentes em várias deliberações deste Tribunal, como os Acórdãos 9.438/2021, de minha relatoria, e 33/2022 (relator: Ministro-Substituto Weder de Oliveira) , desta 1ª Câmara, e o Acórdão 12704/2019-TCU-Segunda Câmara (relatora: Ministra Ana Arraes) , segundo o seguinte enunciado, extraído da jurisprudência selecionada:
"O valor insignificante de parcela incluída irregularmente em ato de concessão de aposentadoria ou pensão pode ensejar em caráter excepcional o julgamento pela legalidade do ato, com o devido registro, em observância aos princípios da razoabilidade, da eficiência e da economicidade, desde que adotada medida para a regularização financeira da falha."
12.	Antes de finalizar, registro que o ato examinado deu entrada no TCU em 18/5/2020, há menos de cinco anos, não tendo se materializado, portanto, o prazo decadencial previsto na Lei 9.784/1999.
	Ante o exposto, ao concordar com os fundamentos das análises contidas no processo, divergindo apenas do encaminhamento proposto, VOTO pela adoção da minuta de acórdão que submeto a este Colegiado.
TCU, Sala das Sessões, em 23 de maio de 2023.
JORGE OLIVEIRA 
Relator